臺灣新北地方法院民事裁定
                              110年度消債職聲免字第130號
聲  請  人  甄玉英  
代  理  人  何乃隆律師
相  對  人  花旗(台灣)商業銀行股份有限公司


法定代理人  莫兆鴻  


相  對  人  臺灣新光商業銀行股份有限公司

法定代理人  李增昌  
代  理  人  郭偉成  
相  對  人  永豐商業銀行股份有限公司

法定代理人  陳嘉賢  
代  理  人  呂亮毅  

相  對  人  凱基商業銀行股份有限公司


法定代理人  魏寶生  


相  對  人  台新國際商業銀行股份有限公司

法定代理人  尚瑞強  


相  對  人  中國信託商業銀行股份有限公司


法定代理人  利明献  


相  對  人  滙誠第一資產管理股份有限公司

法定代理人  莊仲沼  
相  對  人  滙誠第二資產管理股份有限公司




法定代理人  莊仲沼  
相  對  人  台新資產管理股份有限公司

法定代理人  吳統雄  



上列聲請人因消費者債務清理事件聲請免責，本院裁定如下：
    主  文
聲請人乙○○應予免責。
    理  由
一、按法院為終止或終結清算程序之裁定確定後，除別有規定外
    ，應以裁定免除債務人之債務。又法院裁定開始清算程序後
    ，債務人有薪資、執行業務所得或其他固定收入，扣除自己
    及依法應受其扶養者所必要生活費用之數額後仍有餘額，而
    普通債權人之分配總額低於債務人聲請清算前2年間，可處
    分所得扣除自己及依法應受其扶養者所必要生活費用之數額
    者，法院應為不免責之裁定，但債務人證明經普通債權人全
    體同意者，不在此限。而債務人有下列各款情形之一者，法
    院應為不免責之裁定，但債務人證明經普通債權人全體同意
    者，不在此限：㈠於7年內曾依破產法或本條例規定受免責；
    ㈡隱匿、毀損應屬清算財團之財產，或為其他不利於債權人
    之處分；㈢捏造債務或承認不真實之債務；㈣聲請清算前2年
    內，因消費奢侈商品或服務、賭博或其他投機行為，所支出
    之總額逾該期間可處分所得扣除自己及依法應受其扶養者所
    必要生活費用之半數，或所負債務之總額逾聲請清算時無擔
    保及無優先權債務之半數，而生開始清算之原因；㈤於清算
    聲請前1年內，已有清算之原因，而隱瞞其事實，使他人與
    之為交易致生損害；㈥明知已有清算原因之事實，非基於本
    人之義務，而以特別利於債權人中之一人或數人為目的，提
    供擔保或消滅債務；㈦隱匿、毀棄、偽造或變造帳簿或其他
    會計文件之全部或一部，致其財產之狀況不真確；㈧故意於
    財產及收入狀況說明書為不實之記載，或有其他故意違反本
    條例所定義務之行為。消費者債務清理條例（下稱消債條例
    ）第132條、第133條及第134條分別定有明文。準此，依消
    債條例所規定之清算制度，實質上即為破產法上破產之特別
    程序，其目的在於使債權人獲得公平之受償，避免債務人遭
    受多數債權人個別對其強制執行，而無法重建經濟，以使債
    務人得有更生之機會，防止社會經濟發生混亂，故清算制度
    並非在使債務人恣意消費所造成之債務，轉嫁予債權人負擔
    ，是債務人如無不免責之事由存在，法院應為免責之裁定。
二、本件聲請意旨略以：本件聲請人於裁定開始清算程序（即民
    國109年10月16日）後迄今，收入扣除支出後並無餘額，雖
    有打工收入，但收入並不穩定，仍是入不敷出。近半年僅11
    0年6月、7月有家庭代工（手工組裝皮帶），收入分別為新
    臺幣（下同）16,162元、12,698元，平時友人侯建文資助現
    金3,000元至5,000元不等，目前每月必要支出為24,000元（
    含兒子扶養費8,000元）。查無消債條例第133條、第134條
    不免責事由聲請裁定免責。
三、本件聲請人乙○○前於108年12月5日向本院具狀聲請清算，經
    本院以109年度消債清字第23號裁定聲請109年10月16日上午
    10時起開始清算程序，嗣經本院司法事務官以109年度司執
    消債清字第143號進行清算程序，並依職權查核後，本件聲
    請人名下除有金融機構存款共計188元外，未查得其他清算
    財產，堪認本件聲請人之上開財產應不敷清償財團費用、財
    團債務、法律行為經撤銷或契約經終止或解除後所應負之償
    還義務、裁定開始清算程序前6個月內本於勞動契約所積欠
    之工資，復經本院司法事務官於109年12月1日函詢債權人等
    就終止清算一事表示意見，均無人表示反對，依消債條例12
    9條第1項定於110年6月5日裁定終結清算程序並確定在案等
    情，業據本院調取上開債務清理事件相關卷宗核閱屬實。依
    消債條例第132條規定，本院今以110年度消債職聲免字第13
    0號聲請免責事件進行聲請人應否免責之審理，合先敘明。
四、本院為審酌聲請人是否有消債條例第133條、第134條、第13
    5條之情事，即聲請人是否應准予免責，本院先於110年8月1
    1日以新北院賢民德110年度消債職聲免字第130號函，分別
    通知相對人即全體債權人就本院應否裁定聲請人免責乙節陳
    述意見，復經本院通知聲請人及全體相對人即債權人於110
    年月日到院陳述意見，全體債權人均未到庭陳述，而以書狀
    表示不同意聲請人免責（本院卷第45頁。第46頁至第47頁、
    第48頁、第49頁、第51頁至第58頁、第59頁至第60頁、第63
    頁）。而上開相對人具狀表示之意見如下：
  ㈠相對人台新國際商業銀行股份有限公司表示：
　　請本院詳查聲請人是否有消債條例第133條、第134條各款不
    免責事由，諸如查詢聲請人入出境資料以確認是否奢侈浪費
    或隱匿財產之行為。
  ㈡相對人中國信託商業銀行股份有限公司表示：
　　依109年度消債清字第23號裁定所載，聲請人於聲請清算前
    兩年收入為674,400元（計算式：28,000元×24個月），扣除
    自己必要生活費及扶養費支出之合理數額為472,008元（計
    算式：個人16,000元＋次子【7,333元/2】×24個月＋15,719元
    ×24個月。子女基本生活費應參酌109年每人免稅額88,000元
    計算每人每月基本生活所需為7,333元為適當），剩餘202,3
    92元，依消債條例第133條，應受不免責之裁定。
  ㈢相對人永豐商業銀行股份有限公司表示：
　　查無聲請人清算前兩年消費資料，請依職權裁定。
  ㈣相對人凱基商業銀行股份有限公司表示：
　　請本院詳查聲請人有無消債條第133條、第134條各款之不免
    責事由。
  ㈤相對人臺灣新光商業銀行股份有限公司表示：
　　請本院詳查聲請人有無消債條第133條、第134條各款之不免
    責事由。
  ㈥相對人滙誠第二資產管理股份有限公司表示：
　　本件聲請人聲請清算前兩年總收入479,423元，總支出為576
    ,000元，顯已入不敷出，有消債條例第134條第8款故意於財
    產及收入狀況說明書為不實之記載。請本院詳查聲請人有無
    消債條第133條、第134條各款之不免責事由。
  ㈦相對人滙誠第一資產管理股份有限公司表示：
    請本院詳查聲請人有無消債條第133條、第134條各款之不免
    責事由。
  ㈧相對人甲○(台灣)商業銀行股份有限公司表示：
    請本院詳查聲請人有無消債條第133條、第134條各款之不免
    責事由。
  ㈨相對人台新資產管理股份有限公司經合法通知，未於訊問期
    日到場，復未提出任何書狀作和聲明或陳述。
五、經查：
  ㈠聲請人有無消費者債務清理條例第133條所定應不予免責之事
    由：
  ⒈按法院裁定開始清算程序後，債務人有薪資、執行業務所得
    或其他固定收入，扣除自己及依法應受其扶養者所必要生活
    費用之數額後仍有餘額，而普通債權人之分配總額低於債務
    人聲請清算前二年間，可處分所得扣除自己及依法應受其扶
    養者所必要生活費用之數額者，法院應為不免責之裁定；債
    務人依本條例第43條第6項第3款、第81條第4項第3款規定所
    表明之收入數額，係指包括基本薪資、工資、佣金、獎金、
    津貼、年金、保險給付、租金收入、退休金或退休計畫收支
    款、政府補助金、分居或離婚贍養費或其他收入款項在內之
    所有收入數額，消債條例第133條、消債條例施行細則第21
    條第4項分別定有明文。又消債條例第133條規定之情形，係
    以債務人於法院裁定開始清算程序後，有薪資、執行業務所
    得或其他固定收入為前提要件。揆諸上開規定及說明，本院
    依消債條例第133條前段為本件不免責裁定之審查時，自應
    以本院裁定開始清算時（即109年10月16日）起至裁定免責
    前之期間，認定債務人有無薪資、執行業務所得或其他固定
    收入，扣除自己及依法應受其扶養者所必要生活費用之數額
    後仍有餘額，且普通債權人之分配總額低於債務人聲請清算
    前二年間，可處分所得扣除自己及依法應受其扶養者之必要
    生活費用之餘額，以判斷其有無消債條例第133條之適用。
  ⒉本件聲請人陳稱自109年10月16日開始清算程序迄今，收入不
    穩定，扣除支出後並無餘額，近半年僅110年6月、7月有家
    庭代工，收入分別為16,162元、12,698元，平時友人侯建文
    資助現金3,000元至5,000元不等乙節，固提出110年6月、7
    月薪資條（本院卷第73頁），然聲請人前兩年內必要支出共
    計506,040元，即每月約為21,100元（計算式：506,404元÷2
    4個月＝21,100元，元以下四捨五入），而有入不敷出之情，
    尚非無疑。本院認有調查訊問聲請人本人之必要，遂指定11
    0年12月30日為調查期日，聲請人於本院調查程序表示略以
    ：「每月收入約20,000元，有時領現，朋友資助每月3,000
    元至5,000元，支出費用包含聲請人及未成年子女一名每月
    共計24,000元」等語。次查，依聲請人之勞保局電子閘門網
    路資料、109年度稅務電子閘門財產所得調件明細表，以及
    新北市政府社會局110年8月24日新北社助字第1101541465號
    函、勞動部勞工保險局110年8月27日保國四字第1101001868
    0號函等件所示，自清算程序開始迄今查無聲請人之相關社
    會救助（本院卷第65頁至第66頁）；聲請人於110年6月4日
    申請「自營作業者或無一定雇主之勞工生活補助」10,000元
    之紀錄（本院卷第67頁）等情，堪認聲請人自本院裁定開始
    清算即109年10月16日之後收入並非穩定，尚須接受友人接
    應必要支出不足額，核與前開聲請人所述情事大致相符，應
    堪足採。是以，本院審認聲請人於清算程序前2年之收入來
    源僅有每月打工收入約20,000元及友人不定額之救濟以維持
    聲請人基本生活費用，並無餘額。
　⒊綜上，本院審酌聲請人目前工作收入不穩定，尚需仰賴勞動
    部勞工保險局發給之生活補助及友人資助始得勉強維持生活
    ，且友人資助核非固定之收入來源。從而本院依據聲請人之
    財產、勞力及信用等清償能力為綜合判斷，堪認聲請人於本
    院裁定開始清算程序後之收入扣除自己及依法應受其扶養者
    所必要生活費用之數額，已無餘額。是本件聲請人應無消債
    條例第133條規定之不免責事由。
  ㈡聲請人有無消費者債務清理條例第134條第4款所定應不予免
    責之事由：
  ⒈按修正前消債條例第134條第4款規定，聲請人之浪費行為屬
    不免責之事由，實務上適用結果，聲請人多因有此款事由而
    不獲免責，為免對聲請人過度嚴苛，應予以適度限縮為消費
    奢侈商品或服務，並參照第20條、第44條、第64條、第82條
    及第133條等規定，限於聲請人於聲請清算前二年內，所為
    消費奢侈商品或服務等不當行為，始足當之（消債條例第13
    4條修正理由參照）。查本件聲請人係於109年10月16日轉為
    清算程序，故應以其聲請清算前二年期間審查有無奢侈浪費
    、消費奢侈商品或服務等不當行為，經本院依職權向全體無
    擔保及無優先權債權人發函籲請提供聲請人之歷年消費明細
    ，惟查聲請人於該段期間內並無消費、借貸紀錄，此有相對
    人新光商業銀行提出民事陳報狀所檢附之聲請人信用卡消費
    明細在卷可稽（本院卷第56頁至第57頁）。從而本件核無消
    債條例第134條第4款所定「聲請人於聲請清算前二年內，因
    消費奢侈商品或服務、賭博或其他投機行為」之情事，自無
    該條所定應不免責規定之適用。
  ⒉另相對人主張請法院審酌聲請人有無消債條例第134條各款之
    情形云云，惟消債條例關於清算程序係以免責主義為原則，
    不免責為例外，倘債權人主張聲請人有消債條例第134條各
    款所定不免責之情事，即應由債權人就聲請人有合於上開各
    款要件之事實，提出相當之事證證明之，惟相對人既未具體
    說明或提出相當事證證明，且本院復查無債務人有何消費者
    債務清理條例第134條所列各款之不免責事由，自難認聲請
    人有消債條例第134條各款所定之情事。則相對人所為前開
    主張，係屬無據。
五、綜上所述，本件聲請人經法院為終止清算程序之裁定確定，
    既無消債條例第133條或第134條各款所定之不應免責情形存
    在，自應以裁定免除聲請人之債務，是聲請人聲請免責，自
    應准許，爰裁定如主文。
中　　華　　民　　國　　111 　年　　2 　　月　　25　　日
                  民事第五庭  法　　官　曹惠玲
以上正本係照原本作成。　　　　　　　
如不服本裁定，應於裁定送達後10日內，以書狀向本院提出抗告
，並繳納抗告費新臺幣1,000元。
中　　華　　民　　國　　111 　年　　2 　　月　　25　　日
                              書記官  涂菀君